臺灣高等法院民事判決
111年度上易字第820號
上  訴  人  賴乙璋    
訴訟代理人  郭志偉律師
被 上訴 人  富鋒營造有限公司
法定代理人  張志揚  
訴訟代理人  何文雄律師
            吳芷寧律師
上列當事人間請求返還借款等事件，上訴人對於中華民國111年3
月30日臺灣宜蘭地方法院第一審判決（110年度訴字第358號）提
起上訴，本院於111年11月15日言詞辯論終結，判決如下：
    主      文
上訴駁回。
第二審訴訟費用由上訴人負擔。
    事實及理由
上訴人經合法通知未於言詞辯論期日到場，核無民事訴訟法第3
  86條所列各款情形，爰依被上訴人之聲請，由其一造辯論而為
  判決。
被上訴人主張：上訴人於民國105年間，陸續於附表所示時間向
  伊借款6筆，計新臺幣（下同）123萬2,000元（下稱系爭借款
  ），伊業以現金或支票（含客票）之方式交付款項，其中除附
  表編號4所示之50萬元已約定清償期為同年9月30日，並由上訴
  人交付訴外人廣新事業有限公司所簽發票號HD0000000號、面
  額57萬元之支票（下稱系爭支票）予伊做為擔保及清償工具者
  外，其餘均未約定清償期。嗣伊屆系爭支票票載發票日提示，
  卻未獲兌現，並以原審起訴狀繕本之送達，催告上訴人如數清
  償系爭借款，上訴人逾1個月以上之相當期限仍未還款等情。
  爰依消費借貸之法律關係，求為命上訴人給付123萬2,000元，
  並分別就其中50萬元、73萬2,000元部分，依序加計自105年10
  月1日、起訴狀送達後1個月之翌日（即110年10月3日）起算法
  定遲延利息之判決（原審為被上訴人勝訴之判決，上訴人不服
  ，提起上訴）。並答辯聲明：上訴駁回。
上訴人則以：伊與訴外人張志揚（即被上訴人法定代理人）、
  徐為炳、靳陸龍等4人於105年間，合夥承攬訴外人群寶科技股
  份有限公司（下稱群寶公司）位於桃園市蘆竹區之廠房新建工
  程（下稱系爭工程），約定結算後工程款盈餘由伊等4人分配
  ，並向被上訴人借牌以其名義與群寶公司簽立工程合約。嗣施
  工期間伊因私人用途陸續於附表所示時間，向張志揚預支合夥
  盈餘款（即系爭借款），其要求須以被上訴人名義出帳，故兩
  造乃於明知無借貸事實、僅係配合張志揚要求之情況下，通謀
  虛偽意思表示，由被上訴人不實製作傳票或借支收條交伊簽名
  ，被上訴人自不得向伊請求還款等語，資為抗辯。上訴聲明：
  ㈠原判決廢棄。㈡被上訴人在第一審之訴及假執行聲請均駁回。
按各當事人就其所主張有利於己之事實，均應負舉證之責，是
  原告對於自己主張之事實已盡證明之責後，被告對其主張如抗
  辯不實並提出反對之主張者，應由被告對其反對之主張，負證
  明之責。本件被上訴人主張：上訴人於附表所示時間陸續向伊
  借用系爭借款，伊業以現金或支票之方式交付款項，其中附表
  編號4所示之50萬元已約定清償期同年9月30日，並由上訴人交
  付系爭支票做為擔保及清償工具，其餘則未約定清償期。嗣伊
  屆票載發票日提示系爭支票卻未獲兌現等情，業據上訴人提出
  與所述相符之轉帳傳票、付款支票、借支收條（內容分別記載
  上訴人向被上訴人借支、借資或借用如附表所示之各筆款項，
  並親自簽收現金或票據等語，詳如附表借〈領〉款憑證欄所載）
  ，及系爭支票暨退票理由單為憑（見原審卷㈠第7至19頁、卷㈡
  第139頁）；且上訴人亦不否認前述借（領）款憑證上之簽名
  或手寫內容均為其本人所為，及其已如數取得系爭借款之事實
  （見本院卷第53、54頁）。衡諸「借支」、「借資」、「借款
  」等文義，均含有消費借貸之意思，自堪認被上訴人主張兩造
  存有系爭借款之消費借貸關係，已盡舉證責任。上訴人抗辯前
  述記載乃為兩造通謀虛偽意思表示所為或實際隱藏他項法律關
  係，依前說明，即應由其更舉反證以資推翻。
又民法第87條第1項所謂通謀虛偽意思表示，乃指表意人與相對
  人互相故意為非真意之表示而言，故相對人不僅須知表意人非
  真意，並須就表意人非真意之表示相與為非真意之合意，始為
  相當，若僅一方無欲為其意思表示所拘束之意，而表示與真意
  不符之意思者，尚不能指為通謀而為虛偽意思表示。查上訴人
  辯稱：伊前與張志揚等人合夥承攬系爭工程，並向被上訴人借
  牌以其名義與業主群寶公司簽立工程合約，嗣施工期間伊因私
  人用途而向張志揚預支合夥盈餘分配款（即系爭借款），其要
  求需以被上訴人名義出帳，故兩造乃於明知無借貸事實、僅係
  配合張志揚要求之情況下，通謀虛偽意思表示，由被上訴人不
  實製作傳票或借支收條交伊簽名，被上訴人不得向伊請求還款
  云云（見本院卷第52頁），並未提出任何實證以佐其說，且其
  於原審聲請傳訊之證人靳陸龍亦證述對於上訴人領用各該款項
  及簽署上開借（領）款憑證之事均不知情（見原審卷㈡第156至
  157頁）。佐以自然人與法人各為獨立之權利主體，上訴人既
  係向張志揚個人或上訴人所稱之合夥團體借支合夥盈餘分配款
  ，依其年齡及學、經歷狀況（64年次，專科畢業，曾任建築師
  事務所設計師，現為營造公司負責人；見原審卷㈡第165頁），
  當知上開憑證所載對象為被上訴人，且使用之「借支」、「借
  資」、「借款」等詞均含有消費借貸之意，如同意簽署前揭名
  實不符之憑證，日後有遭被上訴人持以對其求償之可能，卻未
  同時於該憑證為預支盈餘之附註，或要求張志揚另立證明文件
  ，甚至還提供系爭支票予被上訴人做為擔保及還款工具，益證
  上訴人所辯與前述事證不符，自無從為其有利之認定。此外，
  消費借貸關係之成立，並不以約定清償期為要件，是上訴人另
  以系爭借款除附表編號4所示之款項有約定清償期者外，其餘
  均無約定清償期，即謂此足以證明伊與張志揚等人及被上訴人
  確有前述合夥或合作關係云云，亦無可取。
按借用人應於約定期限內，返還與借用物種類、品質、數量相
  同之物，未定返還期限者，借用人得隨時返還，貸與人亦得定
  1個月以上之相當期限，催告返還，民法第478條定有明文。所
  謂貸與人得定1個月以上之相當期限催告返還，非謂貸與人之
  催告必須定有期限，祇須貸與人有催告之事實，而催告後已逾
  1個月以上相當期限者，即認借用人有返還借用物之義務。查
  兩造就附表編號4所示之50萬元已約定清償日期為105年9月30
  日，有其借支收條可稽（見原審卷㈠第14頁），且上訴人提供
  做為擔保及清償工具之系爭支票，嗣經被上訴人屆票載發票日
  提示未獲兌現，業如前述，則被上訴人主張就該筆借款自同年
  10月1日起應負遲延責任，自屬有據。又兩造就如附表所示之
  其餘款項，並未約定清償期，被上訴人主張伊提起本件訴訟請
  求上訴人還款，自可認業以起訴狀繕本送達同時對上訴人為催
  告，上訴人於110年9月2日收受該書狀，已逾1個月以上之相當
  期限仍未還款，應自同年10月3日起負遲延責任，依前說明，
  亦屬有據。從而，被上訴人請求上訴人如數清償系爭借款，並
  就其中50萬元及其餘73萬2,000元分別加計自105年10月1日、1
  10年10月3日起算之法定遲延利息，為有理由。　
綜上所述，被上訴人依消費借貸之法律關係，請求上訴人給付1
  23萬2,000元，及其中50萬元、73萬2,000元依序自105年10月1
  日、110年10月3日起，均至清償日止，按年息5%計算之利息，
  為有理由，應予准許。從而，原審為上訴人敗訴之判決，並無
  不合。上訴論旨指摘原判決不當，求予廢棄改判，為無理由，
  應駁回上訴。
本件事證已臻明確，兩造其餘攻擊、防禦方法及舉證，經核與
　判決結果無影響，爰不逐一論列，附此敘明。
據上論結，本件上訴為無理由，爰判決如主文。
中　　華　　民　　國　　111 　年　　11　　月　　29　　日
                  民事第七庭    
                      審判長法  官  林翠華
                            法  官  許炎灶
                            法  官  黃珮茹
正本係照原本作成。
不得上訴。
中　　華　　民　　國　　111 　年　　11　　月　　29　　日

  　　　　　　　　　　　　　書記官  黃文儀
　　　　　　　　　　　　　
附表：
 編  號   借款日期    借款金額  （新臺幣）     交付方式   借（領）款憑證    備註  1  105年7月11日  18萬6,000元 交付被上訴人於同日簽發票號FD0000000號之同額支票1紙（上訴人不否認兌領） 被上訴人所製作之轉帳傳票記載「借支 賴乙璋」，並經上訴人於下方支票影本親自書寫「借資人 賴乙璋 7/11」 見原審卷㈠第7頁、本院卷第53、54頁  2  105年8月5日      5,000元 現金交付 被上訴人所製作之轉帳傳票記載「現金」、「賴乙璋-借支」，並經上訴人於右側欄位親自簽名 見原審卷㈠第9頁、本院卷第53、54頁  3  105年8月10日  18萬1,000元 交付被上訴人法定代理人於同日所簽發票號UA0000000號之同額支票1紙（上訴人不否認兌領） 被上訴人所製作之轉帳傳票記載「借支 賴乙璋」，並經上訴人於下方支票影本親自書寫「賴乙璋 借資」 見原審卷㈠第11頁、本院卷第53、54頁  4  105年9月2日     50萬元 交付現金  上訴人於同日檢附客票簽立借支收條交被上訴人收執，記載：「賴乙璋先生於2016/09/02向富鋒營造有限公司借款＄500000（伍拾萬元整），今用支票抵押（HD0000000、到期日105年9月30日、金額＄570000），雙方約定於2016/09/30票據兌現後還款，若無兌現賴乙璋先生需付還款責任」等語，並親自簽名及加註日期。 見原審卷㈠第14頁、本院院第53、54頁 5 105年9月10日    18萬元 交付被上訴人法定代理人於同日所簽發票號UA0000000號之同額支票1紙（上訴人不否認兌領） 被上訴人所製作之轉帳傳票記載「借支 賴乙璋」，並經上訴人於下方支票影本親自書寫「賴乙璋 9/10已收到，借資」 見原審卷㈠第17頁、本院卷第53、54頁 6 105年10月11日    18萬元 交付被上訴人法定代理人於同日所簽發票號UA0000000號之同額支票1紙（上訴人不否認兌領） 被上訴人所製作之轉帳傳票記載「借支 賴乙璋」，並經上訴人於下方支票影本親自書寫「賴乙璋 10/11借資」 見原審卷㈠第19頁、本院卷第53、54頁  總計 123萬2,000元